【裁判字號】    95,訴,1357
【裁判日期】    950922
【裁判案由】    妨害自由等
【裁判全文】
臺灣臺中地方法院刑事判決                95年度訴字第1357號
公  訴  人  臺灣臺中地方法院檢察署檢察官
被      告  癸○○
選任辯護人  林開福律師
被      告  己○○
上列被告等因妨害自由等案件，經檢察官提起公訴（95年度偵字
第5832號），本院判決如下：
    主  文
癸○○共同以非法方法，剝奪人之行動自由，處拘役伍拾伍日，
如易科罰金，以參佰元折算壹日；又以加害生命、身體之事，恐
嚇他人致生危害於安全，處拘役參拾日，如易科罰金，以參佰元
折算壹日。應執行拘役捌拾日，如易科罰金，以參佰元折算壹日
。
己○○共同以非法方法，剝奪人之行動自由，處拘役伍拾日，如
易科罰金，以參佰元折算壹日。
    事  實
一、癸○○係乙○○之妻舅，其認為前與乙○○在臺中市○○街
    八號共同開設經營「仲恆徵信社」，而實際經營、資金進出
    、及帳冊記錄，均由乙○○與辛○○（原名賴幸寬）夫妻負
    責，因帳目不清，屢次要求乙○○核對帳冊，乙○○均藉詞
    推拖，因而心生不滿，己○○則因認其任職該徵信社積欠其
    先前處理案件之佣金未發放，亦對乙○○已有嫌隙。
  (一)癸○○與己○○於民國九十四年十二月七日晚間八時許，在
    臺中市○區○○路一段四二號前，駕駛自用小客車攔下騎乘
    車牌號碼ＪＦＮ─九三０號重機車之乙○○，要求交出帳冊
    並至臺中市○區○○路一七八巷三號癸○○母親丁○○住處
    對帳，二人竟共同基於剝奪乙○○行動自由及普通傷害之犯
    意，先由癸○○、己○○架住乙○○脖子強推乙○○進入上
    開自用小客車後座，嗣由己○○駕車，癸○○在後座看管乙○○，途中因乙○○掙扎欲逃脫，即停車共同徒手毆打乙○○，致乙○○受有雙耳外耳道挫傷、左顳部挫傷、左額頭挫
    傷、頭皮多處挫傷、頸部、腹部、上背表淺性挫傷、雙下肢
    挫傷併右下肢表淺性撕裂傷、外陰部挫傷之傷害，並剝奪乙○○之行動自由。癸○○乃指示己○○開車前往臺中市○區
    ○○路一七八巷三號癸○○母親丁○○之住處，到達後己○○旋即離去。癸○○、乙○○遂在丁○○住處處理對帳事宜
    。
  (二)嗣於同日晚間九時許，辛○○得知其夫與其弟對帳之事，即
    攜帶帳冊及營利事業登記證至其母上開住處，見乙○○受傷
    流血，欲將乙○○先行帶走送醫並揚言報警處理，癸○○聞
    言即基於加害人生命、身體之犯意，恫稱：「要報警沒關係
    ，要死大家一起死」等語，旋至廚房拿取其母之菜刀高舉作
    勢，以此加害人生命、身體安全之事恐嚇乙○○，致乙○○
    心生畏懼。嗣經辛○○阻擋並偕同乙○○離去。
二、案經乙○○訴由臺灣臺中地方法院檢察署檢察官偵查起訴。
    理  由
一、訊據被告癸○○、己○○均坦承於九十四年十二月七日晚間
    八時許，駕車行經臺中市○區○○路一段四二號前遇見騎乘
    機車之證人即告訴人乙○○，嗣告訴人上車後由被告己○○
    駕車，三人共同前往臺中市○區○○路一七八巷三號被告癸○○母親住處之事實，惟矢口否認有何傷害、妨害自由及恐
    嚇證人乙○○之犯行，被告癸○○係辯稱：當日係在路上巧
    遇告訴人，當時車上只有其與己○○二人，並無其他人，其
    開車窗打招呼並說要與告訴人核對公司營業帳目，告訴人遂
    自行停車，並非是其攔下機車，嗣其邀告訴人回其母親住處
    ，亦係告訴人是自己答應上車，並未有任何強押上車之情事
    ，且在車上雙方都是在討論公司帳目及被告己○○的薪水問
    題，並未毆打之，告訴人在車上突然打開靠其這邊的車門，
    企圖將其踢下車，其因怕摔下車而抓住告訴人，兩人遂在車
    後座拉扯很久，兩人互有受傷；且又告訴人身上之傷可能係
    當天在證人辛○○載走告訴人後，自行跳車所受之傷。且其
    並未持菜刀恐嚇及控制告訴人行動自由，一切都是告訴人想
    把徵信社錢財占為己有，並想藉此設局陷害自己而捏造的云
    云。被告己○○則辯稱：當天車上原本只有其與被告癸○○
    二人，沒有其他人，路上巧遇告訴人之後，被告癸○○下車
    與告訴人談話，其在車上等，談話內容並不知情，後來被告
    癸○○與告訴人一起上車，是告訴人自己上車的，其與被告
    癸○○並沒有強押之上車，後來在車上被告癸○○與告訴人
    有發生拉扯，當時其在開車，並沒有毆打，亦未強押告訴人
    上車云云。惟查：
  (一)證人即告訴人乙○○遭被告二人強押上車至臺中市○區○○
    路一七八巷三號討論對帳，嗣猶遭被告癸○○持菜刀恐嚇一
    事，業據證人乙○○指證歷歷。而證人辛○○趕至上開處所
    時即見證人乙○○受傷，嗣欲偕同離去並揚言報警，被告癸○○出言並持菜刀恐嚇之事實，業據證人辛○○證述明確。
    其於本院審理中結證稱：其於當天晚上九時許以電話聯絡上
    告訴人後，大約五、六分鐘即趕到其母親家，趕到時發現告
    訴人全身是傷，頭部及耳朵都在流血，其詢問身上的傷如何
    來的，告訴人說是被告二人及十幾人一路上毆打的等語，復
    證稱：其看到告訴人受傷，要將之帶走治療，但被告癸○○
    要求要帳冊等資料，其便到車上拿，之後才得以帶告訴人離
    開，當時其說要報警，癸○○很生氣，就去拿菜刀，要拿菜
    刀之前說要報警沒關係，要死大家一起死等語，復證稱：其
    進入屋內，看到告訴人受傷，表示要報警，被告癸○○拿菜
    刀，其擋在告訴人前面，當時其說要報警，被告癸○○很生
    氣就去拿菜刀，拿菜刀之前說「要報警沒關係，要死大家一
    起死」（台語），之後就衝去拿菜刀，菜刀拿出來後沒說什
    麼話，其母親就趕快拉住被告癸○○，時間大約三十秒等語
    。證人辛○○雖係告訴人即告訴人之妻，然亦係被告癸○○
    之胞姊，衡諸夫妻恩義固重，然姐弟之情亦深，證人與告訴
    人及被告癸○○雙方之關係俱屬匪淺，苟非確有其事，衡情
    當不致於不顧親情壓力而偏袒任何一方，其證詞應可採信。
    而告訴人確受有雙耳外耳道挫傷、左顳部挫傷、左額頭挫傷
    、頭皮多處挫傷、頸部、腹部、上背表淺性挫傷、雙下肢挫
    傷併右下肢表淺性撕裂傷、外陰部挫傷等傷害，有行政院衛
    生署臺中醫院診斷證明書一紙附卷可參。
  (二)被告癸○○雖另辯以告訴人可能係自行跳車受傷云云，證人
    即被告癸○○之父壬○○證稱：不知道是其還是證人辛○○
    打電話，電話中證人辛○○說告訴人跳車要去報案云云。而
    被告癸○○亦以證人身分為被告己○○證稱：九十四年十二
    月七日晚上並無強押告訴人上車，當天是被告己○○開車，
    並沒有下車，告訴人和其談要對帳之事，告訴人答允，自行
    停好機車後上車，被告己○○並無傷害告訴人，在車上其和
    告訴人有談到被告己○○薪水問題，當時其拿菸要請告訴人
    抽，告訴人就撲到其身上，把其旁邊車門打開，要把其推出
    去，其因恐遭告訴人推出，故拉住告訴人手，告訴人用腳要
    踢其出去，所以其拉住告訴人的腳，和告訴人拉扯云云。然
    證人即接獲報案經由勤務中心通知至約定地點處理之員警袁
    建民於本院審理中證稱：當晚其係臺中市警察局第二分局文
    正派出所擔任線上巡邏勤務之警員，於晚間十時許接獲勤務
    中心通知五權路和大雅路有人遭毆打，過沒幾分鐘渠等至該
    路口，看到一名男姓被害人，姓名已忘記了，其詢問是否是
    他報案，對方表示是，其復詢問在何處遭毆打，對方說在青
    島路上，詳細地點不知道，青島路不是文正派出所轄區，其
    就開巡邏車載去轄區立人派出所，被害人不太嚴重，可以講
    話，可以走路，頭有很多血，已經乾掉了等語，證人袁建民
    係首位接獲勤務中心通報前往處理之員警，其到場即見被害
    人（即證人乙○○）受傷頭部流血之情事。又證人即臺中市
    警察局第二分局立人派出所警員戊○○於本院審理中證稱：
    當晚其和案外人丙○○一起執勤線上巡邏，勤務中心通報，
    青島路一段四二號有似擄人通報，當時其執晚間十時到十二
    時巡邏勤務，渠等一聽到馬上就過去，到青島路四二號停車
    後，就有一個男性在路上向渠等揮手，機車停在離約十公尺
    ，有在現場表示好像是被小舅子怎樣，好像小舅子打報案人
    ，是押報案人，因當地晚上很暗，報案人頭部有無流血痕跡
    其沒有印象，報案人在現場電話通知其妻幫忙騎機車，等候
    約十幾分鐘，其從現場帶回報案人，交給派出所備勤人員即
    案外人王明志，嗣案外人丙○○和其繼續巡邏等語。證人乙○○證稱：證人袁建民確實是載其到派出所，就走了，到了
    派出所後立刻再帶其去青島路現場，是要看發生什麼事情，
    再由警員載回派出所，其在派出所等了一個多小時等語，又
    證人辛○○證稱：晚間十點左右從學士路家中騎乘機車，載
    證人乙○○及一個小孩，到學士路上證人乙○○打電話報警
    ，其詢問乙○○說要送到醫院，但證人乙○○表示不要，說
    要先報警，一直到大雅路及五權路口全國電子前面，警察就
    來了，其將機車停在旁邊，警察來了後證人乙○○就直接上
    警車，嗣後其留在現場打電話給父親即證人壬○○，其父詢
    問渠等在哪裡，其表示證人乙○○已經上警車，後來又打電
    話給證人乙○○，當時表示已經到青島路的現場，其又騎車
    到青島路，到的時候看到證人乙○○是坐在巡邏車上面，其
    到青島路現場約又過了十幾分鐘，到青島路現場看到告訴人
    坐在警車上面，其把證人乙○○的機車牽回證人乙○○的公
    司放好，再走回來騎乘自己的機車，後來又打電話問證人乙○○問他目前在何處得知在立人派出所，其騎車到立人派出
    所，在立人派出所停留約一、二個小時，等待做筆錄，做完
    筆錄後就去醫院驗傷，是其及小孩陪同前往等語，足見證人
    乙○○約於晚間十時許報案，嗣先後經臺中市警察局文正派
    出所、立人派出所員警處理，再經一、二小時在警局內製作
    筆錄後就醫驗傷，其間均有其妻或員警偕同。而證人乙○○
    至醫院驗傷日期係九十四年十二月八日凌晨一時三十九分，
    與本件事發時間之九十四年十二月七日晚間八時至九時許時
    間相距甚短，顯見證人乙○○報警後與警員會合，嗣後驗傷
    ，其時間均甚密接，理應無被告癸○○所辯係證人乙○○跳
    車自傷之可能。況倘欲自傷構陷他人，以跳車之危險極端手
    法自傷，顯與常情有違。而依被告即證人癸○○所陳，告訴
    人係應允對帳自行上車，被告癸○○猶為告訴人點煙云云，
    雙方理應平心靜氣和睦相處，告訴人竟突欲推其下車而雙方
    致有拉扯云云，亦違悖常理。是告訴人指訴被告二人毆打一
    節，當非虛妄。
  (三)再者，被告癸○○供承因與告訴人共同經營徵信社所有的收
    入都被告訴人收走，之前就約過告訴人好幾次要對帳，原均
    表同意，但是都沒有依約和其對帳；其約於九十四年十月的
    時候表示要對帳，有找告訴人及其妻辛○○，但二人並未與
    其對帳，連帳都拿不出來，有開過二次會，其再打電話給證
    人辛○○，證人辛○○表示對什麼帳，「興哥」（指告訴人
    ）不會跟其對等語，足徵告訴人確有意迴避與被告癸○○對
    帳一事。而證人丁○○於審理中證稱：當時在場的人口氣都
    不好，聲音比較大，證人辛○○是後來才到，來的時候，就
    說有什麼好對的，大家都很生氣等語，其女證人庚○○亦有
    在場等語，證人庚○○於審理中亦證稱：告訴人和被告癸○○對帳的時候，有爭議的時候還較大聲等語，被告癸○○及
    告訴人在丁○○住處對帳猶有爭執，且參諸上前來路上猶發
    生毆打情事，顯見其上車前往證人丁○○住處對帳一事，顯
    非樂意，告訴人指證係遭強押上車一節，當無乖離常情。
  (四)又告訴人雖先於警詢中指稱遭包括被告二人在內之十至十一
    人毆打云云，偵查及審理中又改稱：是十幾個人圍住，而被
    其中有三人毆打，其中有被告二人在內云云，且就遭毆打後
    強押上車或強押上車後遭毆打一節，前後指證反覆，其前後
    證述不同，非無瑕疵可指，證人證詞難免因其性格、記憶、
    陳述能力而有減輕、誇大、變形之處，告訴人指訴雖有反覆
    不一，本院亦認告訴人證詞多有誇張變形之處，惟就遭被告
    二人強押上車及毆打、遭被告癸○○持菜刀恐嚇之事實指證
    一致，且就確有受傷及癸○○持菜刀恐嚇一節亦與證人辛○○證述相符，就尚難以其證述先後不一即認並無其指訴之事
    實。
  (五)另證人壬○○、丁○○、庚○○雖均證稱：當天並未看到告
    訴人頭、臉或身上有傷，亦未見告訴人有何行動受限之情事
    ，復未聽聞告訴人表示其係被被告癸○○強押回來，亦未見
    到被告癸○○有持菜刀恐嚇告訴人之情事云云，惟查上開證
    人分屬被告癸○○之父、母、姊，所證難免有迴護被告之虞
    ，況告訴人當日確有受傷，已如前述，渠等竟證稱未見受傷
    云云，益徵證人壬○○、丁○○、庚○○上開證詞，顯與事
    實不符，自無足憑信。
    綜上所述，告訴人所指遭被告二人強押上車、毆打成傷，嗣
    遭被告癸○○持菜刀恐嚇等情，應屬真實，被告二人前揭所
    辯，要屬卸責之詞，俱無可採，本件之事證明確，被告二人
    犯行已堪認定，應依法論科。
二、被告行為後，刑法業於九十四年一月七日修正，於同年二月
    二日公布，於九十五年七月一日施行。按行為後法律有變更
    者，適用行為時之法律，但行為後之法律有利於行為人者，
    適用最有利於行為人之法律，修正後即現行刑法第二條第一
    項訂有明文。又按比較新舊法，應就罪刑有關之共犯、未遂
    犯、想像競合犯、牽連犯、連續犯、結合犯，以及累犯加重
    、自首減輕暨其他法定加減原因（如身分加減）與加減例等
    一切情形，綜其全部罪刑之結果而為比較，此有最高法院九
    十五年五月二十三日第八次刑庭會議決議第一（四）則可資
    參照：
  (一)九十四年二月二日修正公布前刑法第二十八條：「二人以上
    共同實施犯罪之行為者，皆為正犯」之規定，固已修正為：
    「二人以上共同實行犯罪之行為者，皆為正犯」，惟上述用
    語上之修正，乃因「實施」一詞之範圍，在解釋上是否包括
    「陰謀共同正犯」及「預備共同正犯」存有爭議，為杜爭議
    ，明白宣示本條不包括「陰謀共同正犯」及「預備共同正犯
    」，但仍包括共謀共同正犯，乃將「實施」修正為「實行」
    。是此項修正之結果，對於本件被告等不生有利或不利之情
    形，應依上述修正後刑法第二條第一項前段，適用行為時之
    舊法即修正前刑法第二十八條規定即可。
  (二)刑法第三百零二條第一項前段之剝奪他人行動自由罪及第三
    百零五條恐嚇危害安全罪，其罰金刑之法定刑原為得科銀元
    三百元以下罰金，因罰金罰鍰提高標準條例第一項前段規定
    ，提高為十倍，為得科銀元三千元以下罰金。而依修正後刑
    法施行法第一條之一規定：「（第一項）中華民國九十四年
    一月七日刑法修正施行後，刑法分則編所定罰金之貨幣單位
    為新臺幣。（第二項）九十四年一月七日刑法修正時，刑法
    分則編未修正之條文定有罰金者，自九十四年一月七日刑法
    修正施行後，就其所定數額提高為三十倍。但七十二年六月
    二十六日至九十四年一月七日新增或修正之條文，就其所定
    數額提高為三倍」，及刑法第三十三條第五款修正為：「主
    刑之種類如下：五、罰金：新臺幣一千元以上，以百元計算
    之」等規定觀之，依修正後之法律，刑法第三百零二條第一
    項前段之剝奪他人行動自由罪得科處之罰金刑最高額為新臺
    幣九千元、最低額為新臺幣九百元，然依被告行為時即修正
    前刑法第三十三條第五款規定之罰金最低額為銀元一元，並
    提高十倍計算，前開罰金刑，最高額為銀元三千元，最低額
    為銀元十元，若乘以三倍而換算為新臺幣，最高額雖與新法
    同為新臺幣九千元，然最低額僅為新臺幣三十元。另刑法第
    二百七十七條第一項傷害罪其罰金刑之法定刑原為得科銀元
    一千元以下罰金，同上述說明，依修正後之法律，刑法第二
    百七十七條第一項傷害罪所得科處之罰金刑最高額為新臺幣
    三萬元、最低額為新臺幣一千元，然依被告行為時即修正前
    刑法第三十三條第五款規定之罰金最低額銀元一元，並提高
    十倍計算，前開罰金刑，最高額為銀元一萬元，最低額為銀
    元十元，若乘以三倍而換算為新臺幣，最高額雖與新法同為
    新臺幣三萬元，然最低額僅為新臺幣三十元。因此，比較上
    述修正前、後之刑罰法律，自以被告行為時即修正前關於科
    處罰金刑之法律較有利於被告。
  (三)被告於行為後，新修正刑法已刪除第五十五條牽連犯之規定
    ，此刪除雖非犯罪構成要件之變更，但顯已影響行為人刑罰
    之法律效果，自屬法律有變更，依新修正刑法第二條第一項
    規定，比較新、舊法結果，仍應適用較有利於被告之行為時
    法律即舊法論以牽連犯。
  (四)被告行為時，依修正前刑法第四十一條第一項前段、罰金罰
    鍰提高標準條例第二條（現已刪除）之規定，有期徒刑、拘
    役易科罰金之折算標準，原以銀元一百元、二百元、三百元
    折算一日，經折算為新臺幣後，應以新臺幣三百元、六百元
    、九百元折算一日，而刑法第四十一條第一項前段修正後，
    則規定為以新臺幣一千元、二千元或三千元折算一日，此因
    屬科刑規範事項之變更，其折算標準為裁判時所應諭知，自
    有就新舊法規定比較之必要，經比較新舊法結果，以被告行
    為時關於易科罰金之規定，較有利於被告。
  (五)被告行為後，刑法第五十一條第六款亦已修正數罪併罰定其
    應執行者：「宣告多數拘役者，比照前款定其刑期，但不得
    逾一百二十日。」，與舊法規定之數罪併罰定其應執行者：
    「宣告多數拘役者，比照前款定其刑期，但不得四個月」之
    規定相較，新法之規定對被告並無較為有利之情形，應依刑
    法第二條第一項前段之規定，適用被告行為時之舊法，而定
    其應執行之刑。
    綜合上述各條文修正前、後之比較，揆諸前揭最高法院決議
    及修正後刑法第二條第一項規定之「從舊從輕」原則，被告
    自應適用其行為時之法律，即修正前刑法之相關規定及修正
    刪除前罰金罰鍰提高標準條例第二條規定，予以論處。
三、核被告癸○○所為，就強押告訴人上車前往對帳部分，係犯
    刑法第三百零二條第一項以非法方法剝奪人之行動自由罪，
    另在車上毆打告訴人部分，係犯刑法第二百七十七條第一項
    普通傷害罪，又持菜刀向告訴人恫稱要報警沒關係，要死大
    家一起死部分，係犯刑法第三百零五條恐嚇危害安全罪。被
    告己○○就強押告訴人上車前往對帳並在車上毆打告訴人部
    分，係犯刑法第三百零二條第一項以非法方法剝奪人之行動
    自由罪、第二百七十七條第一項普通傷害罪。被告二人就告
    以非法方法剝奪人之行動自由及普通害二罪，有犯意之聯絡
    及行為之分擔，皆應論以共同正犯，又上開二罪間有方法與
    結果、手段與目的之牽連關係，應論以牽連犯，依修正前刑
    法第五十五條之規定從一重之剝奪他人行動自由罪處斷。被
    告癸○○另犯恐嚇危害安全罪，與上開所犯剝奪他人行動自
    由罪，行為互殊，犯意各別，應分別論罰。爰審酌告訴人係
    被告癸○○之姐夫，前因經營徵信社財務帳冊事宜有所糾紛
    ，公私情怨糾葛，且被告二人確因與告訴人因對帳及債務問
    題，已有嫌隙，而告訴人亦迴避對帳處理，致以非法手段迫
    使告訴人至證人丁○○住處與被告癸○○對帳，事出有因，
    原非至惡，被告癸○○就本件犯行基於主導地位，而被告己○○之犯罪情節較輕，及渠等二人犯罪動機、目的、手段、
    所生對告訴人之危害，另被告癸○○在對帳過程中因證人辛○○前來偕同告訴人離去並揚言報警，未忍一時之忿，持刀
    出言恐嚇，情節非重，惟事後被告均未坦認犯行，並無悔意
    之犯後態度等一切情狀，分別量處如主文所示之刑，並就被
    告癸○○部分定其應執行之刑。並均依修正前刑法第四十一
    條第一項前段規定，諭知易科罰金之折算標準。
據上論斷，應依刑事訴訟法第二百九十九第一項前段，刑法第二
條第一項、條正前刑法第二十八條、刑法第三百零二條第一項、
第二百七十七條第一項、第三百零五條、修正前刑法第三十三條
第五款、修正前刑法第五十一條第六款、修正前刑法第四十一第
一項前段、修正前刑法第五十五條，罰金罰鍰提高標準條例第一
條前段、第二條（修正前），判決如主文。
本案經檢察官甲○○到庭執行職務。
中    華    民    國    95    年    9     月    22    日
                  刑事第十四庭  審判長法  官  楊真明
                                      法  官  林世民
                                      法  官  陳  葳
上正本證明與原本無異。
如不服本判決，應於收受本判決後十日內向本院提出上訴書狀，
其未敘述上訴理由者，並得於提起上訴後十日內向本院補提理由
書狀（均須按他造當事人之人數附繕本）「切勿逕送上級法院」
                                書記官  張雅如
中    華    民    國    95    年    9     月    22    日
附錄法條：
刑法第二百七十七條第一項：
傷害人之身體或健康者，處三年以下有期徒刑、拘役或一千元以
下罰金。
刑法第三百零二條第一項：
私行拘禁或以其他非法方法，剝奪人之行動自由者，處五年以下
有期徒刑、拘役或三百元以下罰金。
刑法第三百零五條：
以加害生命、身體、自由、名譽、財產之事，恐嚇他人致生危害
於安全者，處二年以下有期徒刑、拘役或三百元以下罰金。


司法院資訊處製作；財團法人民間司法改革基金會備份。
